【裁判字號】    99,台上,1863
【裁判日期】    991007
【裁判案由】    請求給付工程款
【裁判全文】
最高法院民事判決            九十九年度台上字第一八六三號
上  訴  人  台中市政府
法定代理人  乙○○
訴訟代理人  林一哲律師
被 上訴 人  璨鼎營造有限公司即雷霆營造有限公司
法定代理人  甲○○○○○○
訴訟代理人  常照倫律師
上列當事人間請求給付工程款事件，上訴人對於中華民國九十九
年五月十一日台灣高等法院台中分院第二審判決（九十八年度建
上字第四三號），提起上訴，本院判決如下：
    主  文
上訴駁回。
第三審訴訟費用由上訴人負擔。
    理  由
本件被上訴人主張：兩造於民國九十三年十二月十一日簽訂工程
採購契約書（下稱系爭契約），由伊承攬台中市西屯區協和國民
小學（下稱協和國小）教育訓練教室新建工程（下稱系爭工程）
。系爭契約之履約期限原約定為九十四年八月三十日，惟因系爭
工程施作期間，伊發現高程設計有落差、駐車彎、壓花地坪設計
不良等，兩造乃就系爭工程原有工項（下稱原有工項）於九十四
年十二月二十八日合意變更設計（下稱第一次變更設計），履約
期限則約定應依系爭契約相關規定辦理，致原有工項加第一次變
更設計之實際竣工驗收日為九十五年一月二十七日，並於同年四
月十日驗收合格。嗣後兩造復於九十五年五月間再次合意變更設
計（下稱第二次變更設計），並於同年六月十二日驗收合格。系
爭工程全部完工後，經結算總工程款為新台幣（下同）三千八百
四十四萬六千二百二十二元，扣除罰款四千九百三十二元及已給
付三千四百六十九萬九千一百六十九元，上訴人尚有工程款三百
七十四萬二千一百三十元未給付。爰依承攬契約之法律關係，求
為命上訴人如數給付及加付法定遲延利息之判決。
上訴人則以：第一次變更設計分三部分，第一部分為教室主體結
構使用之混凝土變更。即混凝土規格採4000PSI 並不影響工期進
度。第二部分為原工程設計變更包括梯間頂蓋工程、新作電動伸
縮側門工程，屬於原有工項之延續，應給予二十一日工期，故自
九十四年九月三十日第一次變更設計議定時起算至同年十月二十
日應完成。第三部分為新增工項即球場、不銹鋼防盜窗等工程，
此兩者工程要徑不相衝突可同時施作，應給予球場六十五日工期
，即自九十四年九月三十日第一次變更設計議定時起算至同年十
二月三日止。然被上訴人於主體結構完成後，始於九十四年十一
月十五日施作戶外新增球場及搬運挖出之土方。並無主體結構須
待球場之土方始得進行施作之情。系爭工程因高程調整致部分工
項銜接處同作調整，經證人即系爭工程之建築師黃乃琦證稱，駐
車彎、殘障坡道、路緣石、印花地坪等工程均為原有工項，而因
調整地坪高程在報完工時即九十五年一月二十七日尚留有七級梯
階未能施作及小部殘坡道工程，此即為調整高程之結果。然此部
分不算入原有工程應完成之工項內，改以第二次變更設計方式另
行發包。而第一次變更設計於九十四年九月三十日完成議價，事
後兩造於九十四年十月十三日協調會上，雙方在無任何爭議，亦
未作任何保留之下，作成協議結論即被上訴人所提之趕工進度表
至十月三十日前完工，請廠商如期如質竣工。然被上訴人延至九
十五年一月二十七日始完成，其延誤工期而有違約，甚為明確。
伊予以計算違約罰金扣抵工程款，自屬符合契約約定。是被上訴
人請求之系爭工程款項已經伊予以抵銷之而消滅等語，資為抗辯
。
原審審理結果以：兩造簽約及經二次變更設計，其中原有工項及
第一次變更設計實際竣工驗收日期為九十五年一月二十七日，第
二次變更設計工程並無逾期，全部工程於九十五年六月十二日驗
收合格，上訴人尚有工程款三百七十四萬二千一百三十元未給付
之事實，為兩造所不爭執，並有系爭工程契約、第一次變更設計
及第二次變更設計契約書、工程結算驗收證明書、施工記錄等件
附卷可證，堪信為真實。查兩造對系爭工程之第一次變更設計及
第二次變更設計均採限制性招標一情並無爭執，足認第一次變更
設計及第二次變更設計均係原系爭工程招標目的範圍內之工程，
三者間均有關聯。觀諸政府採購法所定關於限制性招標之條件僅
明載「如另行招標，確有重大不便及技術或經濟上困難之虞」，
並未將時間列入條件，上訴人以趕時間作為限制性招標之理由，
自非可採。次查依證人黃乃琦所證稱其設計之駐車彎入口至門廳
之高程與實際高程有相當落差，落差數據約一米左右等語，再經
原審至現場勘驗，證實原始設計之弧彎階梯到駐車彎、殘障坡道
與地坪均有落差等情，有勘驗筆錄及略圖、相片十二張在卷可稽
。系爭工程高程設計錯誤，為填平高程落差所須之土方，原設計
圖勢必未列入計算，是系爭工程應亦有土方不足之問題。上訴人
雖辯稱：高程設計錯誤，依營造廠工程合約書第十三條第一款約
定，被上訴人如有疑義，應在履行前向機關提請澄清。又依台中
市政府工程採購招標投標須知第二十二條係規定，被上訴人在投
標前，應自行前往工地勘查，瞭解四週環境工地特性，包括地勢
與施工估價有關資料等項云云。惟查廠商須提請澄清之部分，係
指契約之內容，由形式上審查，即可認有疑義之情形，非指實質
審查工程規劃、設計等之問題，應不包括高程設計錯誤、土方不
足之問題。且被上訴人自知悉此一工程、領圖到決標，中間僅有
八日，僅能於工程基地為形式上勘查，顯非要求投標人須於短短
八日之內，指出專業建築設計師至少歷時三個月，甚至半年以上
之設計，有何設計錯誤之情形。自不能以上揭約定，將高程設計
錯誤，及土方不足之問題推責予被上訴人。被上訴人始於九十四
年三月二十九日系爭工程第八次施工協調會議中，即請求就不足
土方問題指示如何處理。因上訴人遲遲未能處理，故九十四年六
月一日即因欠缺土方無法回填弧彎階梯，亦無法於該弧彎階梯處
夯實土方以搭設鷹架，嗣即無法施作原有工項中教室外女兒牆，
有照片可證。兩造於九十四年九月三十日第一次變更設計議價完
成，確定增設球場以取得土方，被上訴人於九十四年十月十二日
挖取預定施作球場處之土方後，隨即於九十四年十一月十三日前
完成弧彎階梯之施作、於該弧彎階梯處搭設鷹架完成女兒牆構造
之施作等工程，同年月十八日女兒牆之外觀即裝修完成，有照片
附卷可稽。足認被上訴人於土方不足之障礙排除後即立即施作女
兒牆等後續工程。另因上訴人就高程部分之設計仍然有誤，自九
十四年十月底至九十五年一月初，被上訴人一方面依監造建築師
一再變更之高程施作，有建築師九十四年十一月三十日、同年十
二月十二日函及同年十二月二十日、同年月二十六日之修改工程
圖說在卷可憑。被上訴人亦陸續於九十四年十一月二十五日、同
年十二月八日函詢上訴人，並請上訴人為第二次變更設計。另方
面亦同步進行上開內部裝修之工項，而待高程問題於九十五年一
月五日確定解決方法後，被上訴人隨即於短短二十二日之後，即
完成原有工項暨第一次變更設計之工程。上開有關建築師修改高
程部分之工程，俱皆完成於原有工項暨第一次變更設計完工之前
。惟上開施作之工程，業均已與第一次變更設計之工程圖說不同
，反與第二次變更設計之工程圖說相符。嗣因上訴人遲遲無法為
正確之高程設計，兩造遂於九十五年一月五日於工地現場進行會
勘，作成決議，決定應進行第二次變更設計，並於該次會勘紀錄
決議中明白記載：一、有關戶外階梯及駐車彎高程變更設計，主
要考慮配合現地調整及行動不便設施，及未來使用執照請領。…
…二、有關建物1F.L樓版高程與戶外階梯銜接部分在未完成上述
一項變更設計前，依原設計高程及配合現地高程施作，此部分之
地坪舖面按面積扣除加減帳部份予以整體考量於竣工圖中整體修
正。證人黃乃琦建築師亦證稱：……九十四年十一月三十日、同
年十二月十二日及同年十二月二十日、同年月二十六日，仍繼續
修改地坪部分之高程；進行現況調整（高程）之駐車彎入口、殘
障坡道、地坪，駐車彎入口與地坪間的路緣石，在監造設計單位
沒有調整之前，被上訴人確實不能施作；若不調整原來設計之高
程，將無法符合建築技術規則的洩水坡度，必須要調整，才會符
合。高程修訂，有在工程會議中決議，如有達成決議，視同（經
過上訴人）核備等語，足證系爭工程確有因原設計高程與現地高
程不符，而在監造建築師調整高程以前，被上訴人既無從據以施
作相關工程項目，此自影響系爭工程中原有工項之施作。佐以上
訴人於九十五年一月十日發函予監造建築師、黃乃琦建築師於九
十五年一月十六日函覆上訴人之函文及所附預算圖及原審之勘驗
筆錄，在在證明第二次變更設計，確與原有工項相關，無可分離
。又兩造於九十四年五月四日工程會議，雖同意第一次變更設計
（含新增工項）不追加工期，上訴人並於九十四年十一月十六日
函文不同意被上訴人之延展工期請求，有該函文可證。然依上訴
人九十四年十二月七日、十二日、十九日歷次函文，足認系爭契
約履約期限已有延期，即原有工項含第一次變更設計之變更工程
至少上訴人於函文中展延至九十四年十月二十日，第一次變更設
計之新增球場工程則於九十四年十二月三日前完工。因第一次變
更設計後，仍未能全盤解決系爭工程高程落差之問題，監造建築
師於九十四年十一月、十二月間，仍持續調整高程、修改原有工
項之設計，直至九十五年一月五日會勘時始確定第二次變更設計
（九十五年四月二十四日完成議價，九十五年五月二十六日簽約
），並將九十四年十一、十二月間持續調整高程、修改原有工項
之部分亦納入第二次變更設計之內容如上述，是以雖原系爭契約
約定之履約期限為九十四年八月三十日，然因有兩次變更設計之
情形，均涉及原有工項，是被上訴人關於展延工期之請求，即非
無據。上訴人既未能具體指出被上訴人於九十五年一月五日以後
之施作有何處違反施工要徑而得認有逾期之情形，自應認被上訴
人就系爭工程原有工項及第一次變更設計之施作，確無逾期。是
上訴人辯稱被上訴人遲延完工九十八日，而以逾期違約金三百七
十四萬二千一百三十元與系爭工程款抵銷，即非正當。從而被上
訴人依承攬契約之法律關係，請求上訴人給付工程款三百七十四
萬二千一百三十元本息為有理由，應予准許等詞，為其心證所由
得。爰廢棄第一審所為被上訴人敗訴部分之判決，改判命上訴人
再給付二百零六萬一千九百八十八元本息，並維持第一審所為被
上訴人勝訴部分之判決，駁回上訴人之上訴，經核於法並無違背
。上訴論旨，就原審取捨證據、認定事實及解釋契約之職權行使
，指摘原判決不當，求予廢棄，非有理由。
據上論結，本件上訴為無理由。依民事訴訟法第四百八十一條、
第四百四十九條第一項、第七十八條，判決如主文。
中    華    民    國  九十九  年    十    月    七    日
                      最高法院民事第七庭
                          審判長法官  劉  福  聲
                                法官  鄭  玉  山
                                法官  黃  義  豐
                                法官  劉  靜  嫻
                                法官  袁  靜  文
本件正本證明與原本無異
                                      書  記  官
中    華    民    國  九十九  年    十    月  二十一  日
                                                      K

司法院資訊處製作；財團法人民間司法改革基金會備份。
